臺灣高等法院民事判決 
110年度醫上字第6號
上  訴  人  黃川庭  
            黃旭怡  
            黃敏瑩  
            黃山上  
共      同
訴訟代理人  謝彥安律師
被  上訴人  國立臺灣大學醫學院附設醫院

法定代理人  吳明賢  
被  上訴人  黃凱文  
共      同
訴訟代理人  古清華律師
複  代理人  賴爵豪律師
被  上訴人  國立成功大學醫學院附設醫院

法定代理人  沈孟儒  
被  上訴人  沈延盛  
            陳辰宇  
            李宗叡  
            林詠恩  
            周易韋  
上六人共同
訴訟代理人  蔡雪苓律師
            温菀婷律師
上列當事人間請求損害賠償事件，上訴人對於中華民國109年12
月22日臺灣臺北地方法院107年度醫字第6號第一審判決提起上訴
，上訴人並為訴之追加及撤回，本院於111年6月21日言詞辯論終
結，判決如下：
    主      文
上訴及追加之訴均駁回。
第二審訴訟費用(除確定部分外，含追加之訴)由上訴人各自負擔
。
    事實及理由
一、程序方面：
　㈠按「訴狀送達後，原告不得將原訴變更或追加他訴。但有下
    列各款情形之一者，不在此限：…二、請求之基礎事實同一
    者。三、擴張或減縮應受判決事項之聲明者」，民事訴訟法
    第255條第1項第2、3款定有明文，並依同法第446條第1項適
    用於第二審程序。經查：
　  ⑴上訴人於本院民國110年12月6日準備程序，追加民法第226
      條第1項、第227條之1準用第192條第1、2項做為請求權（
      見本院卷㈡第98頁筆錄）；被上訴人國立臺灣大學醫學院
      附設醫院（下稱臺大醫院）、黃凱文、國立成功大學醫學
      院附設醫院（下稱成大醫院）、沈延盛、陳辰宇、李宗叡
      、林詠恩、周易韋則反對其追加（見同頁）。由於追加與
      起訴之基礎事實相同，依前開規定應予准許。
　  ⑵上訴人於前開庭期撤回民法第195條第3項之請求權，被上
      訴人亦同意其撤回（均見本院卷㈡第98頁），故前開撤回
      已生效。
　　⑶上訴人於原審請求被上訴人連帶給付新臺幣（下同）500萬
      元本息，經原審判決敗訴，上訴人全部提起上訴，嗣於
　　　本院110年9月22日準備程序減縮上訴聲明如附表所示（見
      本院卷㈡第38頁筆錄，原上訴聲明見本院卷㈠第118頁），
      被上訴人於程序上不爭執（見同卷第40頁筆錄），應予准
      許。　
　㈡按「當事人不得提出新攻擊或防禦方法。但有下列情形之一
    者，不在此限：三、對於在第一審已提出之攻擊或防禦方法
    為補充者。六、如不許其提出顯失公平者。」，民事訴訟法
    第447條第1項第3、6款定有明文。上訴人於本院主張，黃凱
    文於拔除引流管前並未確認訴外人黃蔡美卉有無出血，未注
    意血紅素數值，未進行輸血，未適當轉診等情。臺大醫院與
    黃凱文則反對上訴人提出新攻擊方法（見本院卷㈡第40頁及
    卷㈢第44頁）。由於上訴人係補充原審攻擊方法，如不許其
    提出將顯失公平，依上述規定，應准許其提出。
二、上訴人主張：
　㈠黃蔡美卉因罹患胰臟癌合併腹膜轉移病症，於104年12月3日
    由臺大醫院黃凱文醫師進行奈米刀手術治療，但是黃凱文於
    手術過程不慎刺破血管，嗣對於傷口滲液並未嚴謹評估，對
    於血紅素過低則未以輸血補充，也未協助轉診化療，即在同
    年月11日讓黃蔡美卉出院，其治療顯有疏失。嗣黃蔡美卉於
    同年12月18日入住成大醫院預定進行化療，主治醫師沈延盛
    僅指派值班醫師處理，值班醫師陳辰宇並未依醫囑立即進行
    腹部電腦斷層，僅進行輸血。而黃蔡美卉於次日（19日）凌
    晨出現發燒、強烈顫抖等多種症狀，陳辰宇與值班醫師林詠
    恩仍未給予妥適照顧或轉請沈延盛協助與指導，值班總醫師
    李宗叡亦未及早發現並處理，均遲誤治療時機。同年月20日
    晚間，黃蔡美卉出現吐血、便血等症狀，陳辰宇、李宗叡、
    值班醫師周易韋仍未進行必要檢查與處置，也未通知沈延盛
    處理或指導，造成病情延誤。迨同年月21日上午7點多，黃
    蔡美卉在廁所大量血便並昏迷，周易韋進行急救，沈延盛則
    在一個多小時後才加入急救，但是無法止血，導致黃蔡美卉
    於當日13時27分因上腸繫膜動脈出血，終因大量失血死亡。
　㈡黃山上為黃蔡美卉配偶，黃旭怡、黃敏瑩、黃川庭為其子女
　　，因前開事故致精神受有莫大痛苦，得分別請求慰撫金200
    萬元、100萬元，100萬元、100萬元；又伊等支出殯葬費用
    共65萬6800元，平均每人為16萬4200元，黃旭怡另有醫療費
    用損害2萬1758元，黃山上另有撫養費用損害30萬4,632元。
    黃山上、黃旭怡、黃敏瑩、黃川庭分別一部請求賠償200萬
    元、100萬元、100萬元、100萬元。黃凱文、沈延盛、陳辰
    宇、林詠恩、周易韋、李宗叡6人為共同侵權行為人，應負
    連帶責任，臺大醫院就黃凱文過失應負僱用人連帶責任、成
    大醫院就沈延盛、陳辰宇、林詠恩、周易韋、李宗叡疏失應
    負僱用人連帶責任，上開各件連帶責任間為不真正連帶關係
　　。爰依附表所示侵權行為法則與債務不履行法則，訴請如附
    表第㈡至㈤欄所示。（追加、減縮、撤回，如前所述）
三、被上訴人答辯如下：
  ㈠臺大醫院、黃凱文：黃蔡美卉因胰臟癌病情嚴重，其他醫院
    無法進行外科手術，才由黃凱文醫師於104年12月3日以「奈
    米刀（IRE）腫瘤消融術」（簡稱奈米刀手術）治療，手術
    過程並未刺破血管，且黃蔡美卉術後狀況穩定，遂於同年月
    8日移除引流管，已在同年月11日出院。104年12月19日接受
    成大醫院腹部電腦斷層掃瞄，並無腹腔出血情形，益證黃蔡
    美卉血管並未被刺破。黃蔡美卉雖於104年12月21日發生大
    出血，然與17天以前手術無關。伊並無侵權行為或債務不履
    行責任，且上訴人主張金額並不合理等語。
　㈡成大醫院、沈延盛、陳辰宇、李宗叡、林詠恩、周易韋辯稱
    ：沈延盛等人醫療行為並無疏失。104年12月18日檢查後，
    發現黃蔡美卉處於貧血，遂進行輸血，合於醫療常規。次日
    （19日）以腹部電腦斷層掃瞄，黃蔡美卉腹腔內並無出血。
    19日與20日關於陳辰宇、林詠恩、周易韋、李宗叡等人處置
    ，均合乎醫療常規。病患出現發抖等情形，並非腹腔出血前
    兆；病患發生吐血與便血，只能推論是消化道出血，但是無
    法推論是大出血前兆。病患發生上消化道出血情形，同時出
    現收縮壓低於90或是心跳跳到120、130以上，才需要做緊急
    胃鏡；當天黃蔡美卉並不是同時出現這二種症狀，故未進行
    緊急胃鏡。黃蔡美卉在同年月21日上午因大動脈突然破裂而
    昏倒，醫師立即進行急救，隨後以血管攝影發現血管破裂並
    進行修補，雖然止血失敗，相關醫療行為並無疏失。伊並無
    侵權行為或債務不履行責任，且醫療契約僅存在成大醫院與
    黃蔡美卉之間，與上訴人無關等語。
四、原審就上訴人前開請求，判決：上訴人之訴及假執行之聲請
    均駁回。上訴人提起上訴並聲明：如附表所示。被上訴人答
    辯聲明：㈠上訴及追加之訴均駁回；㈡如受不利判決，願供擔
    保請准宣告免為假執行。
五、兩造不爭執事項：（見本院卷㈡281頁）
  ㈠黃蔡美卉（31年5月6日生）於103年12月間，因確診罹患胰臟
    癌合併腹膜轉移，於104年12月3日在臺大醫院，由黃凱文醫
    師進行奈米刀手術治療，同年月11日出院。嗣於同年18日入
    住成大醫院準備接受輔助性化學治療（化療），主治醫師為
    沈延盛。
  ㈡黃蔡美卉於104年12月21日在成大醫院去世。
  ㈢黃旭怡對周易韋、陳辰宇、林詠恩提起業務過失致死告訴，
    臺灣臺南地方檢察署檢察官以106年度醫偵字第40號為不起
    訴處分。黃旭怡對周易韋、陳辰宇聲請再議，經臺灣高等檢
    察署臺南分署以107年度上聲議字第574號駁回再議確定（依
    序見原審卷㈠第80至83、75至79頁處分書；上訴人不爭執處
    分書之形式真正，但是爭執其實質正確性）。
  ㈣黃蔡美卉病歷資料，經送衛生福利部醫事審議委員會（下稱
　　醫審會）進行鑑定，醫審會先後以107年2月5日衛部醫字第1
    071660944號函檢附編號第0000000號鑑定書、109年7月3日
    以衛部醫字第1091664233號函檢附編號第0000000號鑑定書
    （下分稱醫審會第1次鑑定書、醫審會第2次鑑定書。依序見
    原審卷㈢第294至299頁、第348至363頁。上訴人不爭執前述
    鑑定書之形式真正，但是爭執其實質正確性）。
六、本件爭點為：㈠黃凱文為黃蔡美卉進行奈米刀手術及後續處
    置，有無疏失？㈡沈延盛、陳辰宇、林詠恩、周易韋、李宗
    叡所為治療、處置，有無疏失？㈢如被上訴人應負損害賠償
    責任，上訴人得請求金額為何？茲就兩造論點分述如下。
七、關於黃凱文為黃蔡美卉進行奈米刀手術及後續處置，有無疏
    失方面：
　　上訴人主張黃凱文104年12月3日進行奈米刀手術，不慎刺破
    血管，事後對於傷口滲液並未嚴謹評估，也未針對血紅素過
    低狀況進行輸血，又未協助轉診化療，即在同年月11日讓黃
    蔡美卉出院，其治療顯有疏失云云（見本院卷㈢第78-90頁）
    。為黃凱文與臺大醫院所否認。經查：
　㈠黃蔡美卉於104年12月3日接受黃凱文所實施奈米刀手術，治
    療過程順利，術後各項生理狀況穩定，遂於104年12月11日
    出院，有臺大醫院出院病歷摘要、手術摘要、護理過程紀錄
    、病程記錄在卷可參（見調解卷第115至126頁）。其次，
　　前開手術摘要載明手術中出血量極少（見同卷第118頁），
    且病患手術後之抽血檢測血紅素值，12月6日為8.0g/dL，12
    月10日為8.1g/dL，12月16日回診時8.7g/dL，呈穩定上升狀
    態（見本院卷㈡第423-425頁檢驗累積報告）。腹部引流量依
    序為12月4日：微量，12月5日：70ml淡黃紅色，12月6日：5
    0ml淡紅，12月7日：25ml淡紅，12月8日remove（見本院卷㈡
    第181頁生命徵象及病況流程表、病歷卷第119頁即頁），
    依上開資料，黃蔡美卉於104年12月3日手術後迄同年月16日
    回診時，各種生理狀況均屬穩定，並無資料顯示腹腔內部發
    生出血。
　㈡其次，黃蔡美卉於104年12月19日上午11時30分，於成大醫院
    進行腹部電腦斷層掃描檢查，其腹腔並無出血情形，胰臟腫
    瘤已侵犯至上腸繫膜動脈根部，並有雙側多發性肝臟及腎臟
    水瘤，此有電腦斷層報告附卷可稽（見原審卷㈢第156頁
　　）；堪認迄104年12月19日上午，黃蔡美卉腹腔內並無出血
    症狀。再其次，上訴人於起訴狀自承：「…但原告母親是在
    身體心情皆舒適並很開心的情況到成大附設醫院，並可自行
    走進成大進行如往昔一樣的化療」（見調解卷第6頁），原
    審109年8月14日民事準備四暨爭點整理狀亦記載：「三㈠⒈10
    4年12月18日，病患黃蔡美卉初到成大住院報到，當時健康
    狀況良好，可參入院護理評估表…」（見原審卷㈢第393頁）
    。可知黃蔡美卉於104年12月3日手術後，迄同年月19日在成
    大醫院進行腹部電腦斷層檢查時，均無腹腔出血情事，難認
    其遭奈米刀手術刺破血管。
　㈢上訴人固然主張沈延盛於急救失敗後向家屬說明，檢視急救
    拍攝之斷層，比對剖腹手縫血管之狀況，發現血管有兩個被
    奈米刀刺破之小洞，並手繪一張說明圖云云（見本院卷㈢第7
    9-80頁、原審卷㈢第31-33頁說明圖）。惟查，沈延盛於原審
    109年11月19日庭期陳明：「我不是跟你（指黃旭怡）說會
    刺到血管，而是跟你說我以前做過RFA 射頻刀燒胰臟腫瘤沒
    有幫忙，我記得我說的是這個，而不是會刺到血管。另那張
    圖我畫兩個圈圈是兩個血管，大圈圈是原發的腫瘤。我們醫
    院有RFA射頻刀，但沒有奈米刀，我是說我曾經查過射頻刀
    傷到其他血管的案例，我自己是曾經用射頻刀去燒腫瘤發現
    轉移得更快，所以我不建議他做奈米刀，而不是說會刺到血
    管。這個圖我寫主，是主動脈。這兩個圈一個是動脈一個是
    靜脈。這張圖是病人過世後來問我，我才畫給她的。奈米刀
    我沒有見過，我們也沒有，是這件事情之後我去查才知道奈
    米刀怎麼做，併發症確實如剛剛黃醫師所說的那些併發症」
    等語（見原審卷㈢第528頁），是以沈延盛並未向黃蔡美卉家
    屬表示奈米刀手術刺破血管，說明圖也不是繪製血管破裂位
    置。則上訴人仍執前詞，主張黃凱文於奈米刀手術刺破血管
    云云，實屬誤解沈延盛說明。
　㈣再者，三軍總醫院護理部編制之「引流管護理指導」記載：
    「㈠引流：移除傷口內的空氣、血液或滲出液，以促進癒合
    ，避免感染。㈡觀察：評估引流物的顏色和形狀，以判斷手
    術傷口是否有感染、滲漏或出血。… 當引流量逐漸減少、顏
    色變成淡紅色或淡黃色時...，評估拔除引流管的時機」（
    見本院卷㈡第293頁），黃蔡美卉腹部引流量依序為12月4日
    ：微量，12月5日：70ml淡黃紅色，12月6日：50ml淡紅，12
    月7日：25ml淡紅，12月8日remove（見本院卷㈡第181頁、病
    歷卷第119頁即頁）；其流量逐漸減少且為淡紅色，已符合
    拔除引流管要件，嗣黃凱文於104年12月8日移除引流管，即
    無不當。則上訴人空言黃凱文未注意傷口出現滲液，未進行
    嚴謹評估云云（見本院卷㈢第81-82頁），自非可取。
　㈤上訴人又謂黃凱文未採取輸血治療，不符醫療常規云云（見
    本院卷㈢第82-85頁）。惟查，黃蔡美卉係104年12月18日前
    往成大醫院預定進行化療（見不爭執事項㈠），此與104年12
    月3日在臺大醫院所進行奈米刀手術，二者性質並不相同，
    相關治療與輔助措施也未盡相同。又醫審會第2次鑑定報告
    亦認為「十、㈣…在治療之優先順序上，血紅素過低會影響細
    胞攜氧能力，對病人後續治療會存在風險，…故在臨床處置
    優先順序上，104年12月18日沈醫師對病人先行輸血處置
　　，符合醫療常規」（見原審卷㈢第356頁）。參以白血球低下
    是癌症治療常見的副作用，主要發生在接受過化學治療或放
    射線治療的病人，因治療後造成骨髓的破壞及身體免疫功能
    的降低，容易造成白血球、紅血球或血小板減少（見本院卷
    ㈡第297頁臺大醫院健康電子報「癌症病人血球低下的生活照
    護」），可知化療程序對於血紅素要求較高。是以成大醫院
    護理紀錄所記載「12月18日15:50血色素降至8.0g/dl、洪志
    凱醫師予開立【輸血PRBC 2u】STAT，予填寫同意書」（見
    原審卷㈢第60頁），核屬成大醫院準備化療前所為輔助措施
    ，尚無從憑此推論黃凱文疏未對黃蔡美卉進行輸血。至 於
    奈米刀手術病患是否於術後另為化療，純由病患決定是否化
    療及其醫院，並非手術相關義務；且黃蔡美卉於104年12月1
    8日自行步入成大醫院（見第㈡小段理由），可見其術後恢復
    狀況不錯，自行或由家屬接洽化療，均無困難。則上訴人認
    黃凱文負有協助化療或轉診義務卻未履行云云（見本院卷㈢
    第85-90頁）；即無可採。
　㈥黃凱文亦於原審109年11月19日庭期陳稱：「（問：被告黃凱
    文是否對本件被訴經過了解？）…（指奈米刀手術後）進一
    步要拍攝電腦斷層拍攝腹部情況要等一個月，通常奈米刀的
    治療，這個病人是開腹性的治療，約是一週左右出院。這個
    病人是打開腹部，使用奈米刀，電療完畢確定沒有出血再縫
    合，當時住院是七天。也有抽血檢查並無貧血現象，引流管
    中也沒有血，經評估是安全可以出院。按照經驗，我應該向
    她表示恢復之後就可以去化療，沒有表示多久…」、「（
　　問：針對避免出血的情況，後續觀察要注意的地方為何？）
    …術後定期做血液檢查看有無貧血、出血現象，我們二、三
    天就會檢查一次，術後至少都會檢查二、三次。在文獻上及
    經驗上，出血都在術後二、三天內發生，因為牽涉到的血管
    都是重大動脈，所以出血的話就會很快呈現出來」（見原審
    卷㈢第524-525頁筆錄）。核與前開臺大醫院出院病歷摘要
　　、手術摘要、護理過程紀錄、病程記錄相符（見第㈠小段理
    由）。況如104年12月3日奈米刀手術刺破血管，殊難想像黃
    蔡美卉長達10多日均無不適症狀，且於同年月18日自行步入
    成大醫院準備進行化療；上訴人之主張，應無可採。
　㈦原審將黃蔡美卉病歷送請醫審會鑑定〔上訴人於起訴狀陳稱「
    …因此懇請衛福部醫事審議委員會展開調查…」（見調解卷第
    6頁），堪認上訴人認為醫審會為適當之鑑定機關〕，醫審會
    第2次鑑定報告亦判斷：「（七、委託鑑定事由：㈡黃凱文醫
    師對本件病患告知出院後可轉至成大醫院進行化療
　　，未將本件病患繼續留院觀察，是否符合醫療常規？）十、
    鑑定意見：㈡104年12月3日病人接受奈米刀腫瘤消融術，手
    術過程順利，且病人術後恢復良好，生命徵象穩定，故黃醫
    師囑病人於12月11日出院，未繼續留院觀察，符合醫療常規
　　。又成大醫院及台大醫院，均為國內一流醫學中心，其治療
    技術及人力設備均屬同一水平，故黃凱文醫師建議病人出院
    後，可至成大醫院進行化學治療，並未違反醫療常規」、「
　　（七、委託鑑定事由：㈢黃凱文醫師對本件病患實施之奈米
    刀手術，是否為造成其至成大醫院時大出血之原因？）十、
    鑑定意見：㈢病人之胰臟癌於醫師診斷當時，實屬末期病人
    ，治療前多次影像學檢查上，均顯示已有周遭多處重要大血
    管侵犯之情形，故即存在血管破裂出血之風險，又奈米刀腫
    瘤消融術亦有出血之風險，故依病歷紀錄及病人病況，無法
    臆斷其真正大出血之原因」（見原審卷㈢第351、355-356頁
    ）。益證黃蔡美卉為重度胰臟癌病人，於奈米刀手術後，生
    命徵象穩定且恢復良好，黃凱文認其無需住院，同意其於10
    4年12月11日出院，並由其自行前往同等級之成大醫院進行
    化療，前開手術與術後處置並未違反醫療常規。
　㈧綜上，上訴人主張黃凱文於奈米刀手術及後續處置，有多項
    疏失一節；均非可採。
八、關於沈延盛、陳辰宇、林詠恩、周易韋、李宗叡所為治療、
    處置，有無疏失方面：
　　上訴人主張黃蔡美卉於同年12月18日入住成大醫院預定進行
    化療，主治醫師沈延盛只指派值班醫師處理，陳辰宇並未依
    醫囑立即進行腹部電腦斷層，僅進行輸血。黃蔡美卉於同月
    19日與20日出現各種症狀時，陳辰宇、林詠恩、周易韋、李
    宗叡並未進行必要檢查與處置，也未通知沈延盛處理或協助
    。迨同年月21日上午7點多，黃蔡美卉因大出血而昏迷，周
    易韋在場急救，沈延盛則在一個多小時後才加入急救，但是
    無法止血，導致黃蔡美卉於當天稍後死亡。沈延盛等人均有
    疏失云云（見本院卷㈢第90-101頁）。為成大醫院等人所否
    認。經查：
　㈠關於沈延盛部分：
　　⑴上訴人主張沈延盛應親自診療，不得僅由值班醫進行診查
      與處置云云（本院卷㈢第91頁）。但是，成大醫院對於病
      患依其病情而分類，先由第一線值班醫師或住院醫師進行
      相關診查與處置，主治醫師視病情嚴重程度再出面診治 
      ，足以有效運用醫療資源與人力。是上訴人前開主張，尚
      嫌武斷。（陳辰宇等值班醫師各項處置，詳後述）
　　⑵其次，上訴人主張沈延盛於手術後向家屬表示，如果有先
      看斷層，就會發現腸繫膜動脈有被台大奈米刀刺破的兩個
      洞，就不會輸血。可見沈延盛關於斷層與輸血的程序明顯
      錯誤，導致黃蔡美卉死亡云云（見本院卷㈢第90頁）。惟
      上訴人並未舉證證明此事；況沈延盛於原審109年11月19
      日庭期陳明：「（黃旭怡問：你是否有跟我說如果有看斷
      層的片子就不會輸血了？）我不可能這樣說，這違反醫學
      常理。任何人出血當然是要輸血，不然會休克」、「（黃
      旭怡問：你是否有跟我講，如果有看到片子的話，就不會
      下化療前要輸血的指示？）不可能，因為那時候片子還沒
      有做。我們輸血是輸到血管，而不是輸到腸道」等語（見
      原審卷㈢第529-530頁筆錄），已難遽信上訴人此一主張。
      何況黃蔡美卉於104年12月19日上午11時30分，於成大醫
      院進行腹部電腦斷層掃描檢查，其腹腔內並無任何內出血
      情形，且其胰臟腫瘤已侵犯至上腸繫膜動脈根部，並有雙
      側多發性肝臟及腎臟水瘤，此有電腦斷層報告附卷可稽（
      見原審卷㈢第156頁）；是黃蔡美卉直到104年12月19日中
      午均無腹腔出血情狀，應可確認。又醫審會第2次鑑定報
      告亦認定：「（七、委託鑑定事由：㈣成大醫院沈延盛醫
      師，於104年12月18日對本件病患開立要做CT立即處置，
      卻未先做CT即進行輸血，是否符合醫療常規？）十、鑑定
      意見：㈣病人入住成大醫院時，經血液檢查結果發現有貧
      血之情形(血紅素8.0 g/dL)，由洪醫師囑予輸血紅血球濃
      縮液(Packed RBC)2單位治療。在治療之優先順序上，血
      紅素過低會影響細胞攜氧能力，對病人後續治療會存在風
      險，而電腦斷層掃描檢查主要是對病人之腫瘤狀況評估。
      故在臨床處置優先順序上，104年12月18日沈醫師對病人
      先行輸血處置，符合醫療常規」（見原審卷㈢第351、356
      頁）。益證黃蔡美卉於104年12月18日前去成大醫院時，
      沈延盛指派值班醫師為黃蔡美卉進行檢查與輸血，準備進
      行化療一節；符合醫療常規。
　　⑶上訴人另稱黃蔡美卉於104年12月20日已出現吐血、便血
　　　，數度發生心跳達120、130症狀，血壓也降到收縮壓93
　　　/舒張壓48之危險邊緣；但是沈延盛並未實施緊急胃鏡手
      術等動作，顯有疏失云云（見本院卷㈢第93-95頁）。惟:
　　　①沈延盛於原審109年11月19日庭期陳明：「（原告黃旭怡
        問：我媽媽發生出血、便血的時候，你們的SOP是什麼
        ？）只要病人懷疑上消化道出血的話，要先檢查血色素
        、心跳、血壓，如果血色素沒有掉很明顯，心跳血壓也
        正常的話，我們就排胃鏡，要看是不是潰瘍有沒有出血
        ，但不會緊急來做，而是先排。病患應該是先檢測血色
        素、心跳、血壓都沒有問題，所以我們先排，而不會做
        緊急胃鏡。這些都是常規」、「（問：血壓有問題是指
        什麼情況？）收縮壓掉到90以下，或是心跳跳到120 、
        130，我們才會做緊急胃鏡，不會看到一點點血就叫內
        科來做緊急胃鏡…」（見原審卷㈢第530頁筆錄）。
　　　　依其陳述，病患發生出血，同時出現心跳過快或血壓過
        低，才要做緊急胃鏡。由於當時黃蔡美卉雖然發生出血
        等症狀，但是並未同時出現心跳或血壓劇烈異常，故未
        進行緊急胃鏡，尚難認有疏失。其次，上訴人認為沈延
        盛係在104年12月19日巡視病房。20日並未巡視病房一
        節（見本院卷㈢第91-92頁）；然與成大醫院住院歷程不
        符（原審卷㈢第68頁），上訴人亦未證明前述住院歷程
        有何錯誤，故此一主張為本院所不採，附此說明。
　　　②沈延盛辯稱黃蔡美卉於104年12月20日晚間症狀，只能推
        測發生消化道出血，無法推論為大出血前兆。當時情狀
        與黃蔡美卉在21日所發生大動脈突然破裂而昏倒情形有
        別（見本院卷㈢第156-157頁）。嗣醫審會第2次鑑定報
        告亦認定：「（七、委託鑑定事由：㈦同年月20日下午
        至晚間，本件病患吐鮮血及暗紅色物質，引流液多達45
        0CC，且開始便血，是否已為大出血之徵兆？陳辰宇醫
        師、林詠恩護理師此時仍未通知沈延盛醫師，亦未為緊
        急處置，是否符合醫療常規？周易韋醫師、陳辰宇醫師
        此時繼續給予本件病患營養劑、抑制胃酸針劑注射，是
        否符合醫療常規？）十、鑑定意見：㈦1.104年12月20日
        下午至晚間病人之症狀，臨床上僅能臆斷為有消化道出
        血之可能，無法推論為大出血之前兆。2.依病歷紀錄，
        104年12月20日18：25病人發生噁心及嘔吐，並有暗紅
        色嘔吐物，到場處置之醫師為陳辰宇醫師及李宗叡醫師
        (另依病歷紀錄，12月20日並未有周易韋醫師參與治療
        之記載)，臨床處置為收集糞便及嘔吐物進行潛血反應
        檢查，用以證實是否確為消化道出血，同時置放鼻胃引
        流管及禁食，並給予靜脈營養藥物(B-fluid)及胃藥(Pr
        imperan、Pantolo)治療，後續亦安排進一步胃鏡檢查
        。18：30沈延盛醫師查房，並向家屬解釋病情及後續治
        療計畫。上述處置符合醫療常規」（見原審卷㈢第351、
        357頁），是以黃蔡美卉於104年12月20日出現吐血等症
        狀，值班醫師蒐集相關檢體，注射營養藥物，並未施以
        緊急胃鏡手術，仍合於醫療常規。
　  ⑷醫審會第2次鑑定報告亦認為：「（七、委託鑑定事由：
      同年月21日早上，本件病患在廁所昏倒，沈延盛醫師並未
      立即前來處置，是否違反醫療常規？沈延盛醫師拒絕與黃
      凱文醫師通話，是否違反醫療常規？）十、鑑定意見： 
      1.住院病人之緊急狀況，由領有醫師證書及執業執照的第
      一線值班醫師處置，符合醫療常規。2.依病歷紀錄，無法
      得知沈醫師及黃醫師之實際對話過程。況沈醫師為一合格
      專科醫師，而黃醫師非成大醫院執業醫師，依現行醫療法
      規，黃醫師無權且不得干涉成大醫院之醫療行為，故若沈
      醫師未與黃醫師通話，並未違反醫療常規」、「（七
　　　、委託鑑定事由：周易韋醫師、沈延盛醫師於同年月21
      日上午9時30分始對本件病患進行血管攝影，是否有延誤
      檢查之疏失？）十、鑑定意見：1.血管攝影檢查為具有
      高度風險之侵入性檢查，其風險包括出血、血栓、感染、
      顯影劑過敏及急性腎衰竭等，其臨床使用上，必須具備充
      足理由及需審慎評估病人狀況。2.本案104年12月21日07
      ：59病人如廁後突然暈倒，當時生命徵象為血壓76/46 mm
      Hg、心跳159次/分、呼吸37次/分，意識模糊，此時於臨
      床上強烈懷疑有出血性休克，故安排血管攝影檢查，其安
      排時機並無延誤，符合醫療常規」、「（七、委託鑑定事
      由：沈延盛醫師於本件病患接受血管攝影後，告知血管
      破掉，需立即開刀縫補，是否符合醫療常規？）十、鑑定
      意見：血管攝影檢查，除了檢查用途外，亦可嘗試進行
      直接栓塞之止血處理。若因種種原因無法成功栓塞止血，
      外科手術縫補則為最後處置方式。故本案病人經血管攝影
      栓塞失敗後，醫療團隊立即施行手術處理，符合醫療常規
　　　」（見原審卷㈢第352、359-360頁），是黃蔡美卉於104年
      12月21日上午昏倒後，由第一線醫師進行急救，沈延盛隨
      後共同急救，急救過程以血管攝影檢查並止血，雖然止血
      失敗，但是並未違反醫療常規。
　　⑸綜上，上訴人主張沈延盛之醫療、處置有疏失云云；並無
      可採。
　㈡陳辰宇部分：
　　上訴人主張陳辰宇自104年12月18日至20日處置均有不當云
    云（見本院卷㈢第95-97頁）。經查：
　　⑴上訴人主張陳辰宇於104年12月18日未依醫囑立即進行腹部
      電腦斷層，僅進行輸血，顯有疏失云云（見本院卷㈢第95
      頁），惟查，血紅素過低會影響細胞攜氧能力，對病人後
      續治療會存在風險，在臨床處置優先順序上，104年12月1
      8日對病人先行輸血處置，符合醫療常規，次日（19日
　　　）腹部電腦斷層顯示並無腹腔出血，已如前述（見第㈠小
      段第⑵點理由）；是陳辰宇在104年12月18日雖未對黃蔡美
      卉進行腹部電腦斷層，對於其病情並未發生不利影響。
　　⑵其次，上訴人主張黃蔡美卉在104年12月18日輸血後身體不
      適，陳辰宇仍未停止輸血，其處理身體不適症狀所開立藥
      劑不適當云云（見本院卷㈢第95-96頁）。惟查，醫審會第
      2次鑑定報告就此亦認定：「（七、委託鑑定事由：㈤本件
      病患於104年12月18日晚間輸血後，有發抖、發冷、心跳
      血壓飆高、蕁麻疹，是否為發生出血之前兆？沈延盛醫師
      未出面為處置，是否違反醫療常規？陳辰宇醫師判斷為輸
      血過敏，未為其他處置，是否符合醫療常規？）十、鑑定
      意見：㈤1.一般而言，病人經輸血後，出現發抖、發冷、
      心跳與血壓飆高及尋麻疹之情形，臨床上最有可能為輸血
      反應，而非出血之前兆。2.住院病人之緊急狀況，由領有
      醫師證書及執業執照之第一線值班醫師，即本案陳辰宇醫
      師進行處置，符合醫療常規。3.104年12月19日01：20病
      人出現畏寒及呼吸急促之情形，當時體溫37.5℃，經值班
      陳醫師到場診視後，囑予藥物治療(solu-cortef/100 mg)
      ，並給予烤燈及溫毯治療，其後病人症狀緩解。03：58病
      人出現發燒之情形，體溫38.9℃，護理人員給予冰枕降溫
      ，嗣後病人症狀緩解，其處置符合醫療常規」、「（七、
      委託鑑定事由：㈥本件病患於104年12月19日晚上出現發抖
      、發冷、心跳飆高症狀，是否為出血之前兆？陳辰宇醫師
      、林詠恩護理師（應為實習醫師，下同）未通知主治沈延
      盛醫師前來，亦無緊急處置，僅醫囑繼續觀察，是否符合
      醫療常規？）十、鑑定意見：㈥1.一般而言，病人經輸血
      後，出現發抖、發冷、心跳與血壓飆高及尋麻疹之情形，
      臨床上最有可能為輸血反應，而非出血之前兆，已如前述
      。2.依護理紀錄，104年12月19日22：30病人出現畏寒及
      呼吸急促之情形，當時體溫37.7℃，經林詠恩實習醫師到
      場診視後，囑予藥物(solu-cortef/100 mg)及烤燈治療，
      並請住院醫師前往探視病人並解釋病情，囑收集尿液及糞
      便進一步細菌培養檢查，嗣後病人症狀緩解，其處置符合
      醫療常規。3.住院病人之緊急狀況，由領有醫師證書及執
      業執照之第一線值班醫師，即本案陳醫師進行處置，符合
      醫療常規」（見原審卷㈢第351、356-357頁）。堪認陳辰
      宇於104年12月18日、19日，針對黃蔡美卉所出現身體不
      適症狀，其處置並無不當。
　　⑶關於黃蔡美卉於104年12月20日晚間出現吐血、便血、心跳
      與血壓劇烈異常等情；陳辰宇處置並無違反醫療常規情形
      ，亦如前述（見第㈠小段第⑶點第②小點理由）。
　　⑷綜上，上訴人主張陳辰宇自104年12月18日至20日，多件醫
      療與處置係不當一節。並非可採。
　㈢林詠恩部分：
　　上訴人主張林詠恩醫師於104年12月19日值班，當天黃蔡美
    卉於輸血後兩度發生劇烈反應，其檢驗、判斷與處置均不當
    云云（見本院卷㈢第99-100頁）。惟醫審會第2次鑑定報告認
    定：「（七、委託鑑定事由：㈥本件病患於104年12月19日晚
    上出現發抖、發冷、心跳飆高症狀，是否為出血之前兆？陳
    辰宇醫師、林詠恩護理師（應為實習醫師，下同）未通知主
    治沈延盛醫師前來，亦無緊急處置，僅醫囑繼續觀察，是否
    符合醫療常規？）十、鑑定意見：㈥1.一般而言，病人經輸
    血後，出現發抖、發冷、心跳與血壓飆高及尋麻疹之情形，
    臨床上最有可能為輸血反應，而非出血之前兆，已如前述。
    2.依護理紀錄，104年12月19日22：30病人出現畏寒及呼吸
    急促之情形，當時體溫37.7℃，經林詠恩實習醫師到場診視
    後，囑予藥物(solu-cortef/100 mg)及烤燈治療，並請住院
    醫師前往探視病人並解釋病情，囑收集尿液及糞便進一步細
    菌培養檢查，嗣後病人症狀緩解，其處置符合醫療常規。3.
    住院病人之緊急狀況，由領有醫師證書及執業執照之第一線
    值班醫師，即本案陳醫師進行處置，符合醫療常規」（見原
    審卷㈢第351、356-357頁）。是以林詠恩前開醫療行為，尚
    無不當。
　㈣周易韋部分：
　　上訴人主張周易韋為104年12月20日至21日上午8時之值班醫
    師，於黃蔡美卉輸血後，對於相關症狀判斷錯誤，且李宗叡
    在20日20時56分醫囑交待進行緊急胃鏡，但是周易韋並未執
    行云云（見本院卷㈢第100-101頁）。然而，醫審會第2次鑑
    定報告已認定：「（七、委託鑑定事由；㈧同年月20日晚間
　　，成大醫師李宗叡根據本件病患之電腦斷層掃瞄影像及檢查
    報告，告知看不出異樣，僅繼續觀察，其處置是否符合醫療
    常規？）十、鑑定意見：㈧104年12月19日11：30病人接受腹
    部電腦斷層掃描檢查，其結果顯示胰臟腫瘤已侵犯至上腸繫
    膜動脈根部，並有雙側多發性肝臟及腎臟水瘤。依此檢查結
    果，臨床上並無需緊急處置之必要，故於12月20日晚間醫師
    予以置放鼻胃引流管及禁食，並給予靜脈營養藥物(B-fluid
    )及胃藥(Primperan、Pantolo)治療等處置，均符合醫療常
    規」（見原審卷㈢第352、357-358頁）；是104年12月20日晚
    間主要醫療方式是以鼻胃引流管及禁食，並給予靜脈營養藥
    物，周易韋已遵照李宗叡指示為上開處置。又李宗叡於104
    年12月20日晚間醫囑固然交待進行緊急胃鏡（見原審卷㈢第4
    57頁醫囑）。但是，緊急胃鏡係檢查消化道出血之用，尚無
    從發現大出血相關癥兆，而黃蔡美卉於21日上午因大出血而
    昏倒，已如前述（見第㈠段第⑶點第②小點）；是以20日晚間
    縱使進行緊急胃鏡，仍無從發覺黃蔡美卉大出血之癥兆。又
    黃蔡美卉於21日早上7點多昏倒後，周易韋所實施急救程序
    合於醫療常規（見第㈠段第⑷點理由），故周易韋前開醫療行
    為並無疏失。
　㈤李宗叡部分：
　　上訴人主張李宗叡為成大醫院值班總醫師，檢查、檢驗有疏
    失，且未善盡監督值班醫師之責，且腹部電腦斷層顯示腹腔
    有出血 ，李宗叡竟向黃蔡美卉家屬表示並無出血情況云云
    （見本院卷㈢第97-99頁）。經查，醫審會第2次鑑定報告已
    認定：「（七、委託鑑定事由；㈧同年月20日晚間，成大醫
    師李宗叡根據本件病患之電腦斷層掃瞄影像及檢查報告，告
    知看不出異樣，僅繼續觀察，其處置是否符合醫療常規？）
    十、鑑定意見：㈧104年12月19日11：30病人接受腹部電腦斷
    層掃描檢查，其結果顯示胰臟腫瘤已侵犯至上腸繫膜動脈根
    部，並有雙側多發性肝臟及腎臟水瘤。依此檢查結果，臨床
    上並無需緊急處置之必要，故於12月20日晚間醫師予以置放
    鼻胃引流管及禁食，並給予靜脈營養藥物(B-fluid)及胃藥(
    Primperan、Pantolo)治療等處置，均符合醫療常規」（見
    原審卷㈢第352、357-358頁）。再者，黃蔡美卉於104年12月
    19日上午11時30分，於成大醫院進行腹部電腦斷層掃描檢查
    ，其腹腔並無出血情形，胰臟腫瘤已侵犯至上腸繫膜動脈根
    部，並有雙側多發性肝臟及腎臟水瘤，此有電腦斷層報告附
    卷可稽（見原審卷㈢第156頁）；是上訴人主張黃蔡美卉腹腔
    於腹部電腦斷層時顯示有出血云云，並非正確。其次，陳辰
    宇、林詠恩、周易韋等醫師自104年12月18日至20日處置並
    無不當，自難認值班總醫師李宗叡有何檢查、檢驗不當或監
    督不週之情。是上訴人主張李宗叡有醫療疏失一節，亦非可
    取。
　㈥綜上，上訴人主張黃蔡美卉於同年12月18日入住成大醫院預
    定進行化療，但是沈延盛、陳辰宇、林詠恩、周易韋、李宗
    叡等人，自18日至21日，未及時進行必要檢查，對於黃蔡美
    卉所出現身體不適等症狀未為正確判斷、處理，導致黃蔡美
    卉於104年12月21日大出血昏迷，經搶救仍於當天死亡，沈
    延盛等人均有過失，應負侵權行為、債務不履行損害賠償責
    任一事；均非可採。
九、上訴人既未證明黃凱文、沈延盛、陳辰宇、林詠恩、周易韋
    、李宗叡有何醫療疏失行為，則其主張上述各人應負共同侵
    權行為責任，並分別與其所屬臺大醫院、成大醫院負連帶賠
    償責任，臺大醫院與成大醫院另有債務不履行責任，前開連
    帶責任之間為不真正連帶關係等情；均無可採。從而，上訴
    人依附表所示請求權（不含二審追加請求權），訴請被上訴
    人為附表編號㈡至㈤所示給付；為無理由，應予駁回。其假執
    行聲請，失所附麗，應併予駁回。是則原審依此駁回其訴及
    假執行之聲請，經核並無違誤，上訴意旨指摘原判決此部分
    不當，求予廢棄改判，為無理由，應予駁回。又上訴人於本
    院追加民法第226條第1項、第227條之1準用第192條第1、2
    項為請求權（詳如附表），而為同一請求；亦屬無理由，應
    併予駁回。
十、本件事證已臻明確，上訴人聲請訊問上訴人全體、黃凱文、
    沈延盛，聲請由醫審會補充鑑定111年6月10日辯論意旨狀第
    55-56頁所列事項，由國立台灣大學醫學院法醫學科暨研究
    所鑑定前開書狀第65-70頁所載事項，及聲請再開辯論；均
    無必要。兩造其餘攻擊、防禦方法及證據，經斟酌後，認均
    不足以影響本判決結果，自無逐一詳予論述之必要，併予敘
    明。
十一、據上論結，本件上訴與追加之訴均為無理由，依民事訴訟
    法第449條第1項、第85條第1項後段，判決如主文。
中　　華　　民　　國　　111 　年　　7 　　月　　12　　日
                    醫事法庭
                        審判長法  官  李慈惠
                              法  官  謝永昌
                              法  官  吳燁山
正本係照原本作成。
如不服本判決，應於收受送達後20日內向本院提出上訴書狀，其
未表明上訴理由者，應於提出上訴後20日內向本院補提理由書狀
（均須按他造當事人之人數附繕本）上訴時應提出委任律師或具
有律師資格之人之委任狀；委任有律師資格者，另應附具律師資
格證書及釋明委任人與受任人有民事訴訟法第466 條之1第1項但
書或第2項所定關係之釋明文書影本。如委任律師提起上訴者，
應一併繳納上訴審裁判費。
中　　華　　民　　國　　111 　年　　7 　　月　　12　　日
　　　　　　　　　　　　　    書記官  莊雅萍












附表：（本院卷㈡第38頁筆錄）
編號        聲    明     請  求  權 ㈠ 原判決駁回上訴人後開第㈡至㈤項之 訴部分廢棄。  ㈡ 被上訴人黃凱文、沈延盛、陳辰宇、 李宗叡、林詠恩、周易韋6人應連帶給付上訴人黃山上新臺幣（下同）200萬元，黃旭怡100萬元、黃川庭100萬元、黃敏瑩100萬元，及均自104年12月21日起至清償日止，按年息5%計算利息。 民法第184條第1項前段、第2項、第185條第1項、第192條第1項、第2項、第194條、第195條第3項。 ㈢ 被上訴人黃凱文、國立臺灣大學醫學院附設醫院（下稱臺大醫院）應連帶給付黃山上200萬元，黃旭怡100萬元、黃川庭100萬元、黃敏瑩100萬元，及均自104年12月21日起至清償日止，按年息5%計算利息。 民法第188條第1項、第227條第1項（關於給付不能規定），第227條之1準用第194條。 二審追加：民法第226條第1項、第227條之1準用第192條第1、2項。 ㈣ 被上訴人沈延盛、陳辰宇、李宗叡、 林詠恩、周易韋、國立成功大學醫學院附設醫院（下稱成大醫院）6人應連帶給付黃山上200萬元，黃旭怡100萬元、黃川庭100萬元、黃敏瑩100萬元，及均自104年12月21日起至清償日止，按年息5%計算利息。 民法第188條第1項、第227條第1項（關於給付不能）、第227條之1準用第194條。 二審追加：民法第226條第1項、第227條之1準用第192條第1、2項。 ㈤ 第二、三、四項部分，如其中一人已為給付，其餘之人於給付範圍內免給付責任。  ㈥ 願供擔保請准宣告假執行。